【裁判字號】    91,訴,495
【裁判日期】    920307
【裁判案由】    偽造文書等
【裁判全文】
臺灣新竹地方法院刑事判決                          九十一年度訴字第四九五號
    公  訴  人  臺灣新竹地方法院檢察署檢察官
    被      告  戊○○
右列被告因偽造文書等案件，經檢察官提起公訴（九十一年度偵字第一一四一號），
本院判決如左：
    主  文
戊○○無罪。
    理  由
一、公訴意旨略以：戊○○曾因業務侵占案件，經本院於民國八十九年十一月十六日
    以八十九年度易字第一五號判處有期徒刑七月，並同時宣告緩刑二年，於同年十
    二月四日確定。戊○○於八十八年十二月五日在新竹市○○街九號住處發起合會
    ，由戊○○本人擔任會首，並邀得丙○○等二十六名會員加入，約定每會會款新
    台幣（下同）一萬元，每月五日在其住處開標，採外標之方式，底標為一千元，
    若無人標取會金，以八百元為底標，以抽籤定得標會員，會期自八十八年十二月
    五日至九十一年二月五日止，其中會員己○○（原名劉菩提）因標金過高，於第
    二期之後即向戊○○表示退會，不再參加該合會。惟戊○○基於意圖為自己不法
    所有之概括犯意，於八十九年九月五日（第九期），向其他會員隱瞞己○○退會
    之事實，在其住處偽造己○○標單冒標，並於八十九年十一月五日（第十一期）
    在其住處偽造丙○○之標單冒標，致其他會員丙○○、乙○○等人陷於錯誤而繼
    續交付會款予戊○○，足生損害於丙○○、乙○○等人。戊○○又承接上開犯意
    ，於九十年八月十日在其住處，另起每會會款為二萬元、採取內標之合會，未經
    同意而冒用丁○○、甲○○、乙○○等人之名義為會員，並製作合會名冊，詐騙
    丙○○等人加入該合會繳交會款。嗣於九十年十一月間戊○○停止上開二會之進
    行並避不見面，第一次合會活會會員乙○○向其催繳會款時，丙○○始知受騙，
    因認被告戊○○涉犯刑法第二百十六條、第二百十條行使偽造私文書，及同法第
    三百三十九條第一項之詐欺取財罪嫌。
二、按犯罪事實應依證據認定之，無證據不得推定其犯罪事實；又不能證明被告犯罪
    者，應諭知無罪之判決，刑事訴訟法第一百五十四條、第三百零一條第一項分別
    定有明文。次按認定被告有罪之事實，應憑證據，如未能發現相當之證據，或證
    據不足以證明，自不能以推測或擬制之方法，以為裁判之基礎；且認定事實所憑
    之證據，其為訴訟上之證明，須達於通常一般人均不致有懷疑，而得確信其為事
    實之程度者，始得據為有罪之認定，倘其證明尚未達到此一程度而有合理之懷疑
    存在時，尚難為有罪之認定基礎；另苟積極證據不足以為不利於被告事實之認定
    ，即應為有利於被告之認定，更不必有何有利之證據，最高法院三十年上字第八
    一六號、四十年台上字第八六號、七十六年台上字第四九八六號判例分別揭有上
    旨，足資參酌。復按告訴人之告訴，本以使被告受刑事訴追為目的，故其陳述是
    否與事實相符，自應調查其他證據，以資審認，苟其所為攻擊之詞，尚有瑕疵，
    則在此瑕疵未予究明以前，即不能遽採為斷罪之基礎（最高法院六十九年臺上字
    第一五三一號判決參照）。又刑法第二百十條之偽造文書，以無制作權之人冒用
    他人名義而制作該文書為要件之一，如果行為人基於他人之授權委託，即不能謂
    無制作權，自不成立該條之罪（最高法院四十七年度台上字第二二六號判例足稽
    ）。再刑法第三百三十九條第一項詐欺罪之成立，係以意圖為自己或第三人不法
    所有，以詐術使人將本人或第三人之物交付為要件，所謂以詐術使人交付，必須
    被詐欺人因其詐術而陷於錯誤，若其所用方法，不能認為詐術，亦不致使人陷於
    錯誤，即不構成該罪，最高法院四十六年台上字第二六○號著有判例可資參循。
三、公訴意旨認被告戊○○涉有右開犯行，係以右開事實業據告訴人丙○○指訴綦詳
    ，並經證人乙○○、己○○證述明確，復有會員丁○○、甲○○之切結書各乙份
    、及互助會名冊、匯款單各二紙等附卷可稽，為其主要論據。訊據被告堅決否認
    有公訴人所指犯行，辯稱略以：我沒有冒標，己○○退會後我有找余承軒來頂會
    ，但我沒有更改會單的名字，第九期是余承軒請我幫他投標，並有得標，一萬元
    的會丙○○沒來時我就幫他寫標單，但他沒有得標過，兩萬元的會，甲○○、丁○○及乙○○三人是合會成立後，他們才又說不參加了，所以我沒有更改會單，
    第一標是我代別人標的，第二標就是以甲○○的名義由他朋友得標等語。
四、經查：
(一)、告訴人丙○○指稱：「我一直為活會，只有到場投標一次，然乙○○於九十年十
    月通知我要收死會的錢，才知道八十九年十一月已被楊冒名投標，有乙○○為證
    人，是九十年十月許通知我才知道，因楊替我投標領走標金，我懷疑楊有冒用我
    名字或印章」等語（四一號偵卷第二一頁至第二二頁、一一四一號偵卷第十三頁
    、本院卷第十七頁），可知告訴人關於被冒標乙節，並非親身見聞，而係透過證
    人乙○○得知，惟告訴人亦陳稱：「每會會款一萬元，採外標方式，底標一千元
    ，我會款繳到九十年十月五日，係以匯款方式繳會款」等語，且有華僑銀行匯款
    委託書二紙附卷足參（四一號偵卷第十二頁、第十三頁），而該二紙匯款單其上
    之日期分別為九十年八月七日及九十年十月八日，可知告訴人直至九十年十月份
    之會款均係繳交一萬元，然關於外標制一萬元之互助會，繳款方式為活會會員固
    定繳交會錢一萬元，死會會員則係繳交一萬元加上每次得標金額，故活會會員所
    繳之會錢係固定一萬元，而死會會員則視得標金額多寡而有不同，故告訴人於九
    十年十月份所繳交之會錢既仍係活會會員所繳交之金額，則告訴人是否已於八十
    九年十一月遭被告冒標，即堪置疑。
(二)、證人乙○○於偵查中雖稱：「八十九年十一月五日那次投標，標單上有丙○○之
    投標名字及金額，該次為陳得標且已為死會，九十年十月跟陳連絡，才知陳跟本
    未投該次標」等語（四一號偵卷第二三頁、一一四一號偵卷第十五頁），足認證
    人乙○○僅因標單上有告訴人丙○○之名字及金額，在未予查證之前提下即推測
    該次得標之人為告訴人丙○○，惟告訴人丙○○至九十年十月份為止，所繳之會
    錢均為活會會員之會錢一萬元已如前述，是其此部分所陳顯與事實相悖，非得遽
    信，且其後於本院調查中改稱：「我今天庭呈的資料和之前提出的有不同，因為
    和被告和解之後，我和他核對，我發現我寫錯了，丙○○他還沒有得標，我之前
    說他得標是我誤會了，他根本還沒有得標」等語（本院卷第四五頁），並提出互
    助會名單乙紙附卷佐證（本院卷第四七頁），則因證人乙○○迄今僅部分受償（
    被告與證人乙○○之和解書自九十二年二月起始分十六期攤還，每期還款一萬元
    ，本院卷第五二頁），是其與被告係立於相互對立之地位，所為證詞應堪採信。
    足認告訴人丙○○於被告所發起之一萬元互助中仍係活會，尚未得標，則被告就
    告訴人丙○○部分當無冒標情形可言。
(三)、證人己○○證述：「我退會後，戊○○未將我的名字退掉，是事後有二、三位會
    員打電話來跟我確認我有無去標會，我說我很早就退了」等語（一一四一號偵卷
    第二八頁），而證人乙○○稱：「己○○本來有參加合會，我是八十九年一月就
    得標，所以有一段時間沒有去，因為我跟兩會，到了八十九年十一月我才又去競
    標，當時已經是第十一期，我因為和己○○是朋友，在第二、三會的時候，他就
    告訴我說他要退出合會，因為我沒有碰到被告，他也沒有告訴我說己○○要退出
    的事情，我也不知道是誰來頂替」等語（本院卷第四五頁）。惟此均僅能證明己○○曾經參加被告所發起的一萬元互助會，且其後於互助會尚未結束前又退出該
    次互助會，並無法當然為被告冒名己○○投標之不利認定，且證人余承軒證稱：
    「我一開始沒有參加被告八十八年十二月五日發起的互助會，是後來因為劉菩提
    退會之後，被告問我要不要參加，所以我就在第二、三會的時候加入，我在去年
    有得標，是我打電話要求被告替我標的，我曾經去看過開標，現場約有六個人，
    被告有當場宣布說我頂劉菩提的會，大家都沒有意見，倒會之後，被告已經和我
    和解」等語（本院卷第六四頁），足認己○○退出一萬元之互助會後係由證人余
    承軒頂替，且被告係獲得證人余承軒之授權始代為投標，故就己○○（嗣後由余
    承軒頂會部分）得標部分，亦堪認定被告事先得到證人余承軒同意並授權而無冒
    標情事。
(四)、關於被告於八十八年十二月五日所發起之會款一萬元，採取外標方式之互助會，
    至九十年十一月倒會為止，開標二十二會左右，已逾全部二十六會之六分之五，
    似無法認定被告在起會伊始，即有詐欺意圖。又關於被告於九十年八月十日發起
    之會款二萬元，採取內標方式之互助會部分：１、證人乙○○證稱：「第二會因
    為被告一直拜託我參加，但是我事先有告訴他說如果錢太緊，我就不參加，我有
    交第一會的會錢，後來我退會之後，他有把第一會的會錢交給我。之後我發現會
    單上還是有我的名字」等語（本院卷第四五頁）。２、證人甲○○則稱：「我有
    參加被告八十八年八月十日發起的合會，但是因為我沒有錢繼續參加，後來由我
    的朋友林嘉義（音譯）頂替我，我第一期的會款就沒有繳，頂替我的朋友是我自
    己找的，我有告訴被告說我的部分由我朋友頂，但是會單上仍然寫我的名字並沒
    有改，第一期的會款我朋友有從郵局把錢匯到我在南寮郵局的帳戶，我就提出錢
    交給被告，被告並不認識我朋友，第一標我有陪我朋友去現場看標，第二標我朋
    友就得標了」等語（本院卷第六四頁、第六五頁）。３、至互助會會員丁○○雖
    未到庭，惟以書狀陳明：「本人丁○○於九十年八月份有向戊○○會首所辦之互
    助會跟會，因事後某原因而退會，並不知他未把我的名字刪除，而之前開立給丙○○之切結書，表示退會之後與本人無關，而並非戊○○私自冒用本人之名義入
    會，而因本人之工作關係無法到庭作證說明，特開立本說明書以茲證明」等情（
    本院卷第七十頁），堪信被告辯稱於九十年八月十日發起會款二萬元互助會之初
    ，並非未經丁○○、甲○○與乙○○之同意而製作合會名冊乙事為真，再依一般
    民間實際情況，召集互助會之目的在於周轉債務或以會養會者，所在多有，故亦
    不能以被告九十年八月十日發起二萬元互助會當時前會尚有債務，即遽論被告發
    起二萬元互助會初始即有詐欺意圖。是被告既係因週轉不靈始倒會，並於事後亦
    陸續清償會款，自難徒憑被告尚積欠告訴人及部分會員會款未清償乙節，遽認被
    告當初係基於詐騙會款之犯意，而召集互助會。
五、綜上，本案尚未達於通常一般之人均不致有所懷疑，得確信其為真實之程度，而
    有合理性懷疑之存在，本院無從形成有罪之確信。本件係關於互助會之合會關係
    ，被告因資金週轉困難，致互助會無法繼續進行，因而倒會，至會款未付部分，
    應僅屬債務不履行之民事糾紛，宜循民事途徑解決，此外，復查無其他積極證據
  足認被告涉有公訴人所指之偽造文書、詐欺等犯行，根據「罪證有疑，利於被告
    」之證據法則，不能證明被告犯罪，依法應為被告無罪之諭知。
六、據上論斷，應依刑事訴訟法第三百零一條第一項、第三百零三條第六款，判決如
    主文。
本案經檢察官邱朝智到庭執行職務。
中      華      民      國    九十二    年      三      月      七      日
                              臺灣新竹地方法院刑事第二庭
                                  審判長法  官   王銘勇
                                        法  官   雷雅雯
                                        法  官   楊數盈
右正本證明與原本無異。
如不服本判決，應於判決送達後十日內向本院提出上訴狀（應附繕本）。
                                        書記官   沈藝珠
中      華      民      國    九十二    年      三      月      七      日


司法院資訊處製作；財團法人民間司法改革基金會備份。
